【裁判字號】    90,抗,156
【裁判日期】    900426
【裁判案由】    聲請押
【裁判全文】
臺灣高等法院臺南分院刑事裁定            九十年度抗字第一五六號        Ａ
      抗  告  人
      即  被  告  甲  ○  ○
      選任辨護人  蔡  清  河  律師
右列抗告人因聲請羈押案件，不服臺灣臺南地方法院中華民國九十年三月二十一日裁
定（九十年度聲羈字第八三號）提起抗告，本院裁定如左：
      主      文
抗告駁回。
      理      由
一、本件抗告意旨略以：
  (1)按依刑事訴訟法第一○一條第一項規定，被告經法院訊問後，認為犯罪嫌疑重大
    ，而有左列情形之一，非予羈押，顯難進行追訴、審判或執行者，得羈押之：
    逃亡或有事實足認為有逃亡之虞。
    有事實足認有湮滅、偽造、變造證據或勾串共犯或證人之虞者。
    所犯為死刑、無期徒刑或最輕本刑為五年以上有期徒刑之罪者。
  (2)被告絕無犯罪嫌疑重大之情：
    被告雖自八十七年三月一日起擔任台南市議會議長，惟市議會之審議預算，有其
    法定程序，即
    市政府各單位預估財政狀況提出概算。
    市政府各單位將概算送財政局、主計室初審。
    初審後，市長有絕對之增刪權。
    市政府將預算送市務會議，通過後函送市議會審議。
    市議會程序委員會進行程序審查。
    交付第一至第四審查委員會審議。
    送大會審議，預算案須完成三讀。
    照案通過或修正通過後函請市政府依決議辦理。
  (3)核本件既成道路土地增收補償預算案屬財政項目，為第二審查委員會職責，故由
    第二審查委員會召集人擔任主席進行聯席審查，即全體議員均可參加，被告並未
    參與。核被告議長之職僅在上揭所有程序中之大會審議中主持會議爾，審查次
    序須按照市政府之提案順序，被告無任何優先決定權，更無議決權。且議會表決
    採合議制，預算案之通過須1／2席以上議員出席，出席席數過半數同意方可。即
    預算案之提出、通過乃係眾多單位暨承辦人員分層負責決行，絕非被告所得主導
    。市政府提出本件預算案之過程，台南市市長、市府官員等從未與被告溝通，被
    告更未曾親自或指示任何人向市政府作任何建議，檢方雖稱同案被告即市政府土
    木課承辦人員供述本預算案市長指示是議長要的云云，惟此係傳聞證據，無證據
    能力，自不足為認定被告犯罪嫌疑重大之依據，而市政府提出之本件土地徵收補
    償預算案，並未載地號、權利人，市議會進行聯席審查（一讀）時，自無從知悉
    ；且大會審議（二讀）中，並未就系爭道路特別提出討論，而三讀時，則僅作文
    字修正爾，被告既不知預算案徵收土地之地號，根本未參與！況退步言，市議會
    通過決議後雖函請市政府依決議辦理，惟市政府分配預算結果，若預算不足，仍
    無法執行，則被告實無法以既成道路之通過徵收乙事期待任何利益，甚或任何舞
    弊情事。
  (4)本件被告妻張素真、市議會顧問劉漢池等所有台南市○○路三等卅七號等既成道
    路，本即為計畫道路，此區○○道路早於前市長施治明主政時期即陸續徵收在案
    ，嗣逐年徵收，期間雖有劉漢池、被告妻張素真承購，惟市議會顧問此次市政府
    之編列預算送市議會審議，乃係延續逐年徵收政策，視實際需要依職權處理，非
    因被告之故，被告絕無從中主導。
  (5)至於被告妻張素真於八十八年四月承購系爭道路，八十八年五月市政府提出徵收
    既成道路補償預算案於市議會審議，惟張素真購地之時，尚未與被告結婚，該等
    資產為其個人婚前所有，而張素真與被告係於八十八年六月廿五日始結婚，足見
    張素真購買系爭土地及市議會審議該案時，與被告尚無夫妻關係，則以日後被告
    結為夫妻而推論彼等舞弊圖利，誠難召服。
  (6)至於被告有無涉嫌給付市議會議員利益，以茲護航預算案之通過乙節，公訴人更
    無任何事證明之。核被告雖曾因議會同仁、親朋好友等借款，礙於情誼無法拒絕
    而向妻張素真商借款項轉貸與他人，或輾轉償還銀行貸款，惟該等款項為單純之
    借貸往來，非用以舞弊圖利他人，其中更有已償還且有借貸憑據者，上揭往來證
    明可查閱被告或被告妻張素真之銀行對帳單即可明悉，詎公訴人對此有利被告之
    事據俱未調查，即率爾認定被告先圖利他人，再洗錢回籠於己云云，純屬臆測。
    而被告釋放後自當翔實整理資料到署，相信必能明真相。
  (7)綜上所陳，本案公訴人除同案被告不利於被告之無證據能力之傳聞供詞外，別無
    其他事證足資認定被告確犯罪嫌疑重大。預算案之提出、通過，均依法定程序處
    理，被告既無決定權，如何舞弊？是被告既未符合「犯罪嫌疑重大」羈押要件，
    原審法院裁定收押，自無理由。
  (8)另九十年三月十九日公訴人突來搜索時，被告因處理公事，且未收到任何通知，
    無法到場，惟隨於隔日（九十年三月廿一日）即主動到案說明，更於調查站、公
    訴人等初、複訊時，就己所知，陳述稽祥，而無二致，足證被告無逃亡之虞，更
    無勾串餘地，否則儘可拖延時間，何須隨即主動到案，目的無非配合偵訊，使公
    訴人充份掌握案情，現本案相關證人、嫌疑人等均經公訴人偵訊完畢，諒事實真
    相已經明瞭，則被告更無勾串、湮滅證據之虞，縱未羈押，亦無礙追訴，則被告
    更無該當「非予羈押，顯難進行追訴」之羈押要件。況被告家有高堂，妻張素真
    業於九十年三月十九日經羈押，稚子年僅二歲，被告絕無棄母、子不顧潛逃之。
    另被告在台南市議會任議長職，並擬參選下屆市長選舉，長期以往，事業重心俱
    於台南，斷無棄置不顧，是被告更無有逃亡之虞而需羈押。被告於本案既無犯罪
    嫌疑重大，亦無串證之虞，所犯又非最低本刑五年以上有期徒刑之罪，更無羈押
    之必要性，檢察官及原裁定法院亦未臚列被告應予羈押之具體事實及證據，原裁
    定既有如上所述諸多違誤，顯不足以維持，應請撤銷羈押裁定，以維法紀而保人
    權。
二、經查：
  (1)按被告經法官訊問後，認為犯罪嫌疑重大，有事實足以認為有湮滅、偽造、變造
    證據或勾串共犯或證人之虞者，或所犯為死刑、無期徒刑或最輕為五年以上有期
    徒刑之罪者，非予羈押，顯難進行追訴、審判或執行者，得羈押之。又抗告法院
    認為抗告無理由者，應以裁定駁回之，刑事訴訟法第一百零一條第一項第二款、
    第三款、第四百十二條分別定有明文。
  (2)本件檢察官聲請羈押理由：
    甲○○主導共同徵用土地舞弊罪嫌重大：被告甲○○、陳福元、郭學書、陳堯
      山、巫啟后、林炳輝、戴曜坤、張素真、劉漢池、盧哲獻、田秋紅等共同徵用
      土地舞弊，業經被告巫啟后、戴曜坤、林炳輝等坦承徵收上開既成道路用地，
      係市長指示議長甲○○要的，議長之秘書尤泰勝且曾親自向林炳輝關心此徵收
      案，戴曜坤並提出市長手諭，在第二次安中路段之徵收款中批示「議長」字樣
      。復有第一次徵收之卷證（台南市政府八十七年四月二十-三日南市主一字第
      一二三九○號函市議會之總預算書表、台南市議會南市議議字第一五六二號函
      同意市府徵收劉漢池等土地案、台南市○○○○路申請征收土地計畫圖冊、台
      灣省政府八十七年十二月十八日八七府地二字第一七○八三五號函、台南市政
      府八十七年十二月二十三日公告），及第二次徵收之卷證（台南市議會八十八
      年六月十五日，南市議議字第一三○三號函、台南市政府南市主一字第一一八
      五七號總預算附表、台南市政府安南區○○路征收土地計畫圖冊、內政部八十
      八年十月十八日台（八八）內地字第八八一二七一九號函、台南市政府八十八
      年十月二十八日公告），市府職員張幼珍證稱及被告林炳輝、戴曜坤、巫啟后
      均供稱第二次徵收時，第一次選擇之土地，經送內政部審核，以跳躍式徵收，
      不符法令規定，以內政部八十八年九月十八日（八八）內地字第八八一○九六
      五號函駁回。甲○○指示尤泰盛參與重擬徵收土地後，承辦人員製作之徵收土
      地圖，故意略去不連續之八十八年一月之徵收土地以及公有地部分，才再度送
      審，才經審核通過，徵用土地舞弊之情形明確。且第一次徵收款主要獲利者係
      劉漢池，劉漢池為市縣會之顧問，其表弟之子陳俊君擔任甲○○之助理，於徵
      收補償款發下時，劉漢池匯給陳俊君九百五十萬五千三百八十四元，其中尾數
      四，恰與補償款五千四百五十七萬五千零二十四元之尾數相同。盧哲獻所取得
      補償費中，亦有二百七十一萬七十八百七十二元以支票支付予甲○○之司機黃
      進生，尾數八七二，恰與盧哲獻所收取之補償金一千零二十一萬七十八百七十
      二元之尾數相同，兩人同時匯出補償款之相同尾數金額予甲○○親信，實非巧
      合。第二次張素真取得徵收款，張素真於八十八年六月間與甲○○結婚，徵收
      補償款直接匯入甲○○或其親戚（阿姨、弟弟、舅舅）者有三千六百四十八萬
      元，復有大筆金額轉入許木樹、洪玉鳳、黃丁川、李天佑等議員之帳戶，以及
      出資購買台南縣新市鄉科學園區土地，此均為甲○○之資金運用，足證甲○○
      為本案之主導。連續兩年市府徵收土地，不依正常合理之計算、規劃，反而選
      擇逾二十年之既成道路，無急用之土地，且違法跳躍式徵收，原有地主真正受
      到長期未能使用土地，又不發給補償費之不利益，卻不予以補償，反而由空降
      之地主在市府預算通過後，買地獲得補償，顯不合理，違反平等性原則及比例
      原則，係刻意使議長甲○○獲利。而甲○○身為議長，依照縣市議會議有規則
      ，於利害關係事項，不得擔任主席，在第二次徵收案件時，其與張素真已懷有
      兒子，論及婚嫁，未為迴避而仍主持該筆預算之審查，顯然違法，故議長甲○
      ○之徵用土地從中舞弊罪嫌重大。
    有逃亡之虞：本署於九十年三月十九日上午九時對甲○○之住家及市議會執行
      搜索時，甲○○聞風於七、八時左右事先逃逸，不知去向，並於當日行動電話
      關機無法聯絡，當社會已因此案而議論紛紛之時，竟日未出面處理，迄三月二
      十日才與檢方聯絡研究出面情形，但既曾有逃亡之事實，仍難避免其再度逃逸
      。
    有串證、湮滅證據之虞：兩次徵收案件，市府內部事先應有簽擬、審核、決定
      之簽稿原件，唯經本署指揮法務部調查局南部機動組先後向台南市政府調取均
      不提供，於九十年三月十九日至台南市政府實施搜索，亦未搜獲相關簽稿。以
      如此鉅額之土地征收案件，事先竟無任何研擬、批示資料，難以置信。故可合
      理懷疑涉案人有將上開資料藏匿，甚至銷燬。被告林炳輝供稱徵收地號之指定
      ，係由被告戴曜坤交付「台南市安南區三-三十七-二十Ｍ（安中路）都市○○
      ○○道路圖」，其按照圖示辦理徵收計畫，被告戴曜坤並說係局長、市長指示
      ，且提出有市長手諭之徵收土地或道路補償之表列，以及劉漢池等之計劃徵收
      土地計算表，旁邊均有註明「議長」字樣，本案第二次徵收案，據被告林炳輝
      稱原來是仿八十七年預算，編列五千餘萬元，後來計畫書呈上去後，被上級改
      為二億三千多萬元，內政部退回第二次徵收之第一次送審計畫，由尤泰盛指示
      重擬徵收計畫，其間必定涉及議長甲○○與市府高層間之謀議決定，市府高層
      部分需要繼續追查，若不羈押甲○○恐存串證之虞。
    有羈押之必要：本案執行後議長甲○○曾有逃亡之事實，雖然事後主動出面，
      但難免於發現案情不利他，再為逃亡行為。且其受有議會之保護，若待議會於
      四月間開會，依地方制度法即不能予以逮捕強制接受偵訊，勢將妨礙偵查及訴
      訟程序之進行。市府高層參與舞弊，而其與市府高層關係待釐清。而被告甲○
      ○有黑道背景，加上其身為議長之權勢，若任其自由在外，亦將影響其他涉案
      之被告、關係人或證人，為使偵查及訴訟程序順利，故有羈押之必要。
  (3)原審裁定以：被告甲○○經訊問後，綜合卷證資料及檢察官到庭陳述意見之結
    果，認其涉犯貪污治罪條例第六條第一項第二款之徵用土地從中舞弊罪之犯罪嫌
    疑重大，且屬所犯為最輕本刑為五年以上有期徒刑之罪。參酌被告供詞與共犯
    張素真、戴耀坤、巫啟后、林炳輝等人間之供述，及證人張幼珍之證詞，其彼此
    間多有出入；且徵收補償費之資金流向尚待釐清，並有其他共犯與證據尚待偵訊
    與蒐集，爰認有事實足認被告有湮滅、偽造、變造證據或勾串共犯或證人之虞。
    被告有上開情形，因認有羈押必要，非經羈押並禁止接見通信顯難進行追
    訴。聲請人即檢察官因偵查尚未終結，而有前項情形存在，聲請准對被告予以羈
    押二月，並予禁止接見通信，乃予准許之，並說明聲請人雖另以：檢察官於民國
    九十年三月十九日上午九時，對被告之住家及台南市議會執行搜索時，被告卻聞
    風於七、八時左右逃逸，並將當日行動電話關機無法聯絡，迄同年三月二十日始
    出面與檢察官聯絡出面事宜，因認有事實足認被告有逃亡之虞等語。但查，本件
    被告於檢察官搜索其住家及台南市議會當時並未接獲傳喚，並無到場之義務，縱
    其預見有可能遭受傳喚，而暫時關閉其與外界聯絡管道，亦難認其有積極之逃亡
    事實。況刑事案件之當事人遽遭搜索，一時情急遂逃避以對，待其情緒整復後始
    出面靜待偵查，實乃人之常情，亦難因此認有事實足認被告有逃亡之虞，而證諸
    被告於翌日即行主動與檢察官聯絡出面事宜等情，益徵被告並無逃避刑事偵查追
    訴程序之主觀意圖甚明，是聲請人此部分之聲請意旨，尚非可採，惟被告既因有
    前述羈押理由與必要而應予羈押，則此部分亦與前述應予羈押之理由不生影響等
    語。則原審經訊問被告後，認檢察官之聲請非無理由，被告犯罪嫌疑重大，有刑
    事訴訟法第一百零一條第一項第二、三款羈押原因，且有羈押之必要，乃據以裁
    定諭知被告應自民國九十年三月二十一日起羈押二月，並禁止接見通信。本院經
    核原裁定於法並無不合。抗告意旨指摘原裁定不當，請求撤銷羈押，為無理由，
    應予駁回。
三、據上論斷，應依刑事訴訟法第四百十二條，裁定如主文。
中    華    民    國      九十      年      四      月      二十六      日
                      臺灣高等法院臺南分院刑事第一庭
                                      審判長法官  黃    三    哲
                                            法官  黃    聰    明
                                            法官  王    浦    傑
右正本證明與原本無異。
如不服本裁定應於送達後五日內向本院提出抗告狀。
                                      法院書記官  陳    淑    貞
中    華    民    國      九十      年      四      月      二十七      日


司法院資訊處製作；財團法人民間司法改革基金會備份。
